臺灣臺北地方法院民事判決　　　　　　　95年度再易字第24號
再審原告　　興固企業股份有限公司
法定代理人　甲○○
再審原告　　景宇建設股份有限公司
法定代理人　張素琴
再審原告　　世仁營造有限公司
法定代理人　張素琴
再審原告　　拓興營造有限公司
法定代理人　甲○○
再審原告　　興松有限公司
法定代理人　丙○○
上列六人
訴訟代理人　鄭穎律師
複代理人　　曹惠玲律師
再審被告　　阿爾發音樂股份有限公司
　　　　　　　　　　　設台北市○○○路○段149號12樓
法定代理人　乙○○　　住同上
訴訟代理人　蔡順雄律師
　　　　　　曹詩羽律師
　　　　　　簡嘉宏律師
上列當事人間請求返還押租金事件，再審原告對於中華民國94年
10月21日本院92年度簡上字第275號確定判決提起再審之訴，經
本院於中華民國96年4月27日言詞辯論終結，判決如下：
    主      文
再審之訴駁回。
再審訴訟費用新台幣捌萬壹仟陸佰玖拾元由再審原告負擔。
    事實及理由
一、按再審之訴，應於30日之不變期間內提起；前項期間，自判
    決確定時起算，判決於送達前確定者，自送達時起算，民事
    訴訟法第500條第1項、第2項定有明文。而當事人以民事訴
    訟法第496條第1項第1款再審事由聲請再審者，應認當事人
    自收受裁判正本之送達時，對於裁判之理由，有無適用法規
    顯有錯誤之情形，即可知悉，故計算是否逾30日之不變期間
    ，應自收受裁判正本時起算，至於當事人本人對於法規之瞭
    解程度如何，當不能影響同法第500條第1項、第2項關於30
    日不變期間之起算（最高法院70年臺再字第212號、71年臺
    再字第210號判例參照）。再審原告起訴主張本院92年度簡
    上字第275號確定判決（下稱原確定判決，其程序稱前訴訟
    程序）有民事訴訟法第496條第1項第1款之再審事由，而再
    審原告對前揭判決提起上訴，經本院於民國95年1月10日裁
    定駁回，嗣經再審原告提起抗告，而於95年4月13日收受最
    高法院駁回上訴裁定，有送達證書附於上開卷宗，並經本院
    調閱卷宗查核屬實，則再審原告於95年5月9日提起本件再審
    之訴（有本件起訴狀上之本院收文戳可證），並未逾30日之
    法定不變期間，合先敘明。
二、再審原告主張：
  (一)本件再審被告起訴請求再審原告返還押租金，再審被告自應
    就符合押租金返還之要件負舉證責任。原確定判決既僅認定
    再審被告已通知再審原告房屋點交事宜，則據此僅足以認定
    再審原告係陷於受領遲延，但原確定判決卻援引民法第235
    條但書規定，推定再審被告已盡返還租賃物之義務，顯然適
    用民法第235條規定錯誤，且有消極不適用最高法院48年台
    上字第271號判例、75年度台上字第534號判例、86年度台上
    字第756號判決之顯然錯誤。
  (二)另再審被告所提出之存證信函，並未明示拋棄租賃物之占有
    ，亦未依民法第241條第2項規定通知再審原告，則原確定判
    決援引民法第241條第1項規定認定再審被告已盡返還義務，
    顯有適用法規不當之顯然錯誤。且再審被告於原審並未主張
    拋棄租賃物之占有，亦未主張已合法通知再審原告，則原確
    定判決逕行援引民法第241條第1項規定，認為再審被告已經
    通知以代交付，並拋棄占有，已盡其返還租賃物之義務，顯
    有適用法規不當之錯誤，並有消極不適用最高法院60年台上
    字第2085號判例之顯然錯誤。
  (三)又再審被告除依民法第241條規定，拋棄不動產之占有，並
    通知再審原告外，再審被告仍應負租賃物之保管責任。此外
    ，縱使再審被告主張出租範圍不包括系爭生財設備，惟再審
    被告既請求返還押租金，仍須舉證證明已返還生財設備外之
    租賃物。然再審原告提出之系爭租賃物照片已證明，系爭租
    賃物遭到破壞，足認再審被告並未證明其返還符合債之本旨
    ；是原確定判決認「系爭房屋有遭人破壞乙事，顯與被上訴
    人無涉」，有不適用最高法院86年台上字第2794號判決之顯
    然錯誤，並有消極不適用民事訴訟法第277條之顯然錯誤。
    並聲明：(1)原確定判決與本院台北簡易庭89年度北簡字第
    16620號廢棄。(2)再審被告於第一審前訴訟程序及假執行之
    聲請均駁回。
三、再審被告辯稱：原確定判決並無再審被告所稱之違反舉證及
    論理法則之適用法規顯有錯誤，再審原告提出之再審理由至
    多僅為對於前審判決認定事實、取捨證據之爭執，並非前審
    判決適用法規顯有錯誤而得以提出再審之事由。並聲明：再
    審之訴駁回。
四、按民事訴訟法第496條第1項第1款所謂適用法規顯有錯誤，
    乃指確定判決所適用之法規，顯然不合於法律規定，或顯然
    違反司法院解釋及大法官會議解釋、或最高法院判例者而言
    ，並不包括漏未斟酌證據及認定事實錯誤之情形在內（最高
    法院57年台上字第1091號、63年台上字第880號判例參照）
    。又依據當事人主張之事實而適用法律，係法院之職權，而
    非屬辯論主義之範疇，法院自不受當事人有關法律主張之拘
    束。
五、經查：
  (一)原確定判決「事實及理由」欄第五項係以：「(一)……2.經查
    ……(2)被上訴人（即再審被告，下同）於系爭租約期限屆滿
    前，曾委由好樂迪股份有限公司開發部人員黃樹人，與上訴
    人（即再審原告，下同）所授權之丙○○……洽談續約事宜
    ，嗣因雙方對於續租之租金未達成合意，即表明到期不續租
    ，並於租期屆滿後通知上訴人點交系爭房屋等情……是上訴
    人抗辯業已達成續租至89年底或90年底乙情，自無可取。準
    此，兩造既因續租租金之未談妥，以致未能簽訂續租之新租
    約，足認兩造間系爭租約已於89年3月3日（按係89年5月3日
    之誤）因租賃期限屆滿而消滅至明……」、「(三)……2.故被
    上訴人乃於系爭租約期限屆至（指89年5月3日）後，業已依
    約搬遷完畢，並以89年5月10日89迪法字第0008號函通知拓
    興公司辦理系爭房屋點交事宜，未獲置理，再於同年月22日
    以台北松江路郵局第01630號存證信函通知拓興公司點交，
    亦未獲置理乙情……可證被上訴人業已以通知提出給付（即
    返還系爭房屋義務），而上訴人拒不配合辦理系爭房屋點交
    事宜，則上訴人顯因可歸責於己之事由而陷於受領遲延中，
    是被上訴人於系爭租約期滿後，搬離系爭房屋，已盡其返還
    義務，即使其後房屋有何損害，亦無何可歸責事由甚明（民
    法第235條但書、第241條第1項規定參照）。3.……拓興公
    司既受上訴人委任全權處理系爭房屋出租事宜，自係包含系
    爭房屋因出租即系爭租約簽訂、終止、解除、點交及因系爭
    租約而生爭議等相關事宜在內，此觀系爭租約意旨自明……
    則被上訴人於系爭租約期限屆至而終止時，以書面通知上訴
    人代表人即拓興公司辦理系爭房屋點交事宜，自屬對於上訴
    人全體發生通知效力。」、「5.……(3)準此，被上訴人既已
    以通知代為提出給付，並自系爭房屋搬離拋棄占有，自屬合
    於民法第241條第1項規定，則系爭房屋縱遭人破壞或毀損，
    顯與被上訴人無涉……6.綜上所述，被上訴人對系爭房屋是
    否遭破壞一節，既無可歸責事由，則上訴人於系爭租約終止
    時，即應依系爭租約第5條約定，將系爭押租金無息返還予
    被上訴人……」云云，而駁回再審原告於前訴訟第二審程序
    之上訴，乃係斟酌全辯論意旨，就調查證據所得心證而為事
    實之認定，縱然錯誤，亦與民事訴訟第496條第1項第1款所
    謂適用法規顯有錯誤者，尚有不符。
  (二)又原確定判決依據上開函文及再審被告之主張，認定再審被
    告已以通知代為提出給付，並通知再審原告已自系爭房屋搬
    離而拋棄占有，從而適用民法第235條、第241條規定，認為
    再審被告業已履行返還系爭房屋義務，乃法院依據再審被告
    主張之事實，本於職權而適用法律，並無違誤，亦無違背辯
    論主義。且原確定判決既已認定，再審被告所提出之上開函
    文足以證明其業已履行返還系爭房屋義務，足見再審被告已
    盡其舉證責任，則再審被告就系爭房屋當然已無保管義務，
    其請求再審原告返還押租金即屬有理由，系爭房屋縱遭人破
    壞或毀損，顯與再審被告無涉等情，亦屬正當，並未違反民
    事訴訟法第277條有關舉證責任之規定。
  (三)因此，再審原告主張：原確定判決適用法規顯有錯誤，違反
    上開判例云云，不足採信。
六、綜上所述，再審原告以原確定判決有民事訴訟法第496條第1
    項第1款所定之再審理由，而提起本件再審之訴，並無理由
    ，應予駁回。
七、因本件事證已臻明確，兩造其餘主張、陳述及所提之證據，
    經本院審酌後認與判決結果不生影響，爰不一一論述，附此
    敘明。
八、據上論結，本件再審之訴為無理由。依民事訴訟法第78條，
    判決如主文。
中　　華　　民　　國　　96　　年　　5　　月　　11　   日
               民事第六庭    審判長法  官　李昆曄
               　　　　　　　　 　 法  官  郭美杏
                                   法  官　邱  琦
以上正本係照原本作成。
如對本判決上訴，須經本院許可，且須以本判決所涉及之法律上
見解具有原則上之重要性者為限（民事訴訟法第505條、第436條
之3第1項、第2項規定參照），始得於本判決送達後20日內向本
院提出上訴狀；如已於本判決宣示後送達前提起上訴者，應於判
決送達後10日內補具上訴理由（均須按他造當事人之人數附繕本
），並經本院許可後方得上訴最高法院。
中　　華　　民　　國　　96　　年　　5 　　月　　11　　日
                                    書記官  池東旭
